【裁判字號】    95,交抗,213
【裁判日期】    951030
【裁判案由】    聲明異議
【裁判全文】
臺灣高等法院臺南分院刑事裁定         95年度交抗字第213號
抗  告  人  交通部公路總局嘉義區監理所
代  表  人  施金樑
受處分人    甲○○
上列抗告人因聲明異議案件，不服臺灣嘉義地方法院中華民國95
年9月14日所為裁定（95年度交聲字第192號），提起抗告，本院
裁定如下：
    主  文
抗告駁回。
    理  由
一、本件抗告意旨略以：原審裁定理由四、(三)略以：「法務部95
    年05月25日法律字第0950700393號函雖謂：行政罰第26條第
    2項所稱不起訴處分包括緩起訴處分在內等語。本件緩起訴
    處分既非不能證明行為人之犯罪事實，且有支付一定金額之
    實質處罰，自與上開行政罰法第26條第2項列舉之不起訴處
    分等情迴然有別，仍無從據為比擬而為相同之處置... 本件
    對於性質相同之金錢裁罰，已依懲罰作用較強之刑事法律制
    裁後，即無再依行政罰為相同處罰之理，原處分就此未予詳
    查，據予處罰，尚有未洽。本件就此部分之異議有理由，原
    處分應予撤銷。」固非無見。又94年2月5日公布施行之行政
    罰法第26條第2項明定：前項行為如經不起訴處分或為無罪
    、免訴、不受理、不付審理之裁判確定者，得依違反行政法
    上義務規定裁處之。然本件涉刑法第185條之3酒醉駕車之公
    共危險罪，經台灣嘉義地方法院檢察署檢察官以95年度偵字
    第2932號為向指定之公益團體支付一定之金額之緩起訴處分
    ，按緩起訴處分係一種附帶條件之不起訴處分（檢察官得命
    被告於一定期間內遵守或履行刑事訴訟法第253條之2第1項
    各款所定事項），與不起訴處分依刑事訴訟法第260條規定
    同有確定國家刑罰權不存在之效力，惟緩起訴處分期滿未獲
    撤銷確定與不起訴處分確定同屬確定國家刑罰權不得進行訴
    追之效力，依相同之事應為相同處理之法理，行為如經緩起
    訴處分確定國家刑罰權不存在，原處分機關俟緩起訴期間屆
    滿緩起訴未經撤銷，確定異議人不受刑事制裁時，仍得依行
    政罰法第26條第2項規定進行裁處之。是原審裁定主文關於
    「前項罰緩撤銷部分，不罰」顯與前開規定有悖。爰請撤銷
    原審裁定上開主文部分另為適法裁定云云。
二、按汽車駕駛人，駕駛汽車經測試檢定，酒精濃度超過規定標
    準者，處新台幣15,000元以上60,000元以下罰鍰，並當場移
    置保管其車輛及吊扣其駕駛執照1年；因而肇事致人受傷者
    ，並吊扣其駕駛執照2年；致人重傷或死亡者，吊銷其駕駛
    執照，並不得再考領，道路交通管理處罰條例第35條第1項
    第1款定有明文。又依94年2月5日公布，95年2月5日施行之
    行政罰法第26條規定：「一行為同時觸犯刑事法律及違反行
    政法上義務規定者，依刑事法律處罰之。但其行為應處以其
    他種類行政罰或得沒入之物而未經法院宣告沒收者，亦得裁
    處之。前項行為如經不起訴處分或為無罪、免訴、不受理、
    不付審理之裁判確定者，得依違反行政法上之義務規定裁處
    之。」；同法第1條規定：「違反行政法上義務而受罰鍰、
    沒入或其他種類行政罰之處罰時，適用本法。但其他法律有
    特別規定者，從其規定。」，是上開道路交通管理處罰條例
    第35條第1項第1款規定，係對行為人違反行政法上義務規定
    之行政罰，則汽車駕駛人一個酒後駕駛汽車行為，經測試檢
    定酒精濃度超過規定標準，而同時涉有刑法第185條之3公共
    危險罪嫌時，道路交通管理處罰機關除有行政罰法第26條第
    1項但書得處以其他種類行政罰者之情形，得裁處其他種類
    行政罰外，關於罰鍰部分，即應依上開行政罰法第26條及道
    路交通管理處罰條例第10條規定移送地方法院檢察署處理，
    除於移送後再有上開行政罰法第26條第2項所定之不起訴處
    分確定等事由，得依違反行政法上義務規定裁處之情形外，
    不得逕依道路交通管理處罰條例第35條第1項第1款規定，裁
    處行為人罰鍰之行政罰。
三、經查：
  (一)本件受處分人甲○○飲用酒類後於95年4月14日下午23時52
    分許，駕駛車牌號碼Ｇ9Ｇ—698號重機車，在嘉義市○○路
    與興達路路口，為警測得其吐氣酒精濃度達每公升０．五五
    毫克，原舉發機關因認受處分人有酒精濃度超過規定標準之
    違規事實，而填製嘉市警交字第Ｌ00000000號舉發違反道路
    交通管理事件通知單舉發。嗣受處分人未依限期提出申訴，
    經原處分機關調查結果，仍認受處分人有違規事實，原處分
    機關乃依95年7月1日施行前道路交通管理處罰條例第35條第
    1項第1款、違反道路交通管理事件統一裁罰基準及處理細則
    第43條、第44條及第67條之規定，於95年7月21日以嘉監義
    裁字第裁76—Ｌ00000000號裁決書，裁處罰鍰三萬七千五百
    元，並吊扣駕駛執照12個月之處分，有酒測定值表、刑法第
    185條之3測試觀察紀錄表，以及上開舉發書、裁決書在卷足
    憑。
  (二)而受處分人因上開飲用酒類行為，亦經臺灣嘉義地方法院檢
    察署於95年4月24日以95年度偵字第2932號為期間為一年，
    並應依緩起訴內容向指定之公益團體支付一定金額緩起訴處
    分確定，經受處分人於95年6月12日向嘉義市青少年協進會
    捐款三萬元一節，亦據原法院依職權調取臺灣臺南地方法院
    檢察署95年度緩字第1565號執行卷查明。按被告緩起訴期間
    內，有下列情形之一者，檢察官得依職權或依告訴人之聲請
    撤銷原處分，繼續偵查或起訴：一於期間內故意更犯有期徒
    刑以上刑之罪，經檢察官提起公訴者。二緩起訴前，因故意
    犯他罪，而在緩起訴期間內受有期徒刑以上刑之宣告者。
    三違背第253條之2第1項各款之應遵守或履行事項者，刑事
    訴訟法第253條之3第1項定有明文。是經檢察官為「緩起訴
    」處分者，於「緩起訴」之猶豫期間內，其最後是否會被檢
    察官提起公訴，應仍懸而未定，亦即「緩起訴」處分於猶豫
    期間內尚未具有實質之確定力，檢察官於緩起訴期間內，可
    對被告為繼續觀察，如被告顯無反省警惕之情或根本欠缺反
    省警惕之能力，檢察官仍得依職權或依告訴人之聲請，將被
    告「緩起訴」處分撤銷。再者，行政罰法第26條明訂一事不
    二罰之原則，且依該條規定，於應受行政罰之行為如經不起
    訴處分或為無罪、免訴、不受理、不付審理之裁判確定者，
    始得依違反行政法上義務規定裁處之，是該條規定並未包括
    「緩起訴」處分在內，雖「緩起訴」處分之最終使被告免於
    刑事訴追之效果與「不起訴」處分之效果相同，惟緩起訴處
    分另需於一定期間內遵守或履行刑事訴訟法第253條之2各款
    所規定之事項（如向被害人道歉、立悔過書、向公庫或指定
    之公益團體、地方自治團體支付一定之金額等）。又依刑事
    訴訟法第253條之2第2項規定，檢察官為緩起訴處分命被告
    為金錢給付、勞務給付及處遇措施的部分，應得被告之同意
    （因涉及被告之人身自由及財產的拘束，且產生未經裁判即
    終局處理案件之實質效果，自應考慮被告之意願）；命被告
    為金錢給付部分，並得為民事強制執行名義。是以，無論檢
    察官課以被告以上何種負擔，此等負擔雖然不是「刑罰」，
    但性質上應係實質的制裁，也造成被告權利的影響。故檢察
    官所為對於受處分人之緩起訴處分，實已產生實質刑罰之效
    果，緩起訴處分是否即等同不起訴處分，即非無疑。另本於
    對被告不利益之規定不得任意擴張解釋之原則，行政罰法第
    26 條第2項所謂「不起訴處分確定」之規定是否包括「緩起
    訴處分」，亦有疑義。且依行政罰法第26條第2項之立法意
    旨，亦必須待緩起訴處分實質確定時，被告才最終地確定免
    於受刑事訴追，原處分機關始得為行政裁罰，亦即在緩起訴
    期間內即猶豫期間期滿前，該緩起訴處分仍有被撤銷之可能
    ，此時原處分機關若依法為行政裁決，將使受處分人有同時
    遭受行政處罰及刑事訴追之危險，顯與行政罰法第26條規定
    之立法意旨相違背。
  (三)受處分人上開酒後駕車經測試檢定超過規定標準之行為，係
    一行為同時觸犯刑事法律及違反行政法上義務規定，受處分
    人上開酒後駕車之行為，觸犯刑法第185條之3之刑事罪嫌，
    業經緩起訴處分確定，緩起訴期間為一年，並應依緩起訴內
    容向嘉義市青少年協進會捐款三萬元，已如前述，則既仍在
    緩起訴期間內，原處分機關除依行政罰法第26條第1項但書
    得處以其他種類行政罰外，應不得逕為裁處罰鍰之處罰。原
    處分機關除對受處分人為吊扣駕照之處罰外，亦逕對受處分
    人為罰鍰之處罰，即有未洽，是原裁定撤銷原處分機關關於
    罰鍰部分之裁罰，核無違誤，抗告人所舉前開法務部及交通
    部函釋謂：「不起訴處分包括緩起訴處分」云云，並未考量
    上開立法意旨及檢察官所課緩起訴處分以外之負擔，是否具
    實質刑罰效果等情，自難引為論據，抗告人執以提起抗告，
    指摘原裁定不當，為無理由，應予駁回。
四、據上論結，應依道路交通案件處理辦法第26條，刑事訴訟法
    第412條，裁定如主文。
中    華    民    國    95    年    10    月    30    日
                  刑事第二庭    審判長法  官     葉居正
                                      法  官     吳勇輝
                                      法  官     郭千黛
以上正本證明與原本無異。
不得再抗告。
                                      書記官    尤乃玉
中    華    民    國    95    年    10    月    31    日


司法院資訊處製作；財團法人民間司法改革基金會備份。
